【裁判字號】    95,台上,2932
【裁判日期】    950530
【裁判案由】    貪污等罪
【裁判全文】
最高法院刑事判決            九十五年度台上字第二九三二號
    上  訴  人  甲○○
                乙○○
                丙○○
                        號
    上 列一 人
    選任辯護人  吳雪如律師
                陳怡成律師
    上  訴  人  丁○○
                        街12.
    選任辯護人  林期律師
    上  訴  人  戊○○
                        號
    選任辯護人  陳國堂律師
                賴思達律師
上列上訴人等因貪污等罪案件，不服台灣高等法院台中分院中華
民國九十三年十月十四日第二審更審判決（九十三年度重上更(三)
字第三九號，起訴案號：台灣台中地方法院檢察署八十六年度偵
字第五六八、二二七七號），提起上訴，本院判決如下：
    主  文
原判決撤銷，發回台灣高等法院台中分院。
    理  由
本件原判決認定：上訴人甲○○係台灣省自來水股份有限公司（
下稱台灣省自來水公司）第四區管理處神岡營運所（下稱神岡營
運所）技術士，擔任該營運所第二加壓站供水機房操控業務。上
訴人丙○○自民國七十四年六月一日至七十七年四月二十日；上
訴人丁○○自七十七年四月二十一日至八十二年一月三十一日；
上訴人戊○○自八十二年二月一日至八十四年一月十五日，先後
擔任神岡營運所之主任，負責該營運所業務綜理、人事管理職責
，均係依據法令從事公務之人員。甲○○自六十二年十一月起，
當選並就任台中縣清水鎮鎮民代表會第十屆鎮民代表，因忙於政
治活動，無力親自到該營運所執行職務，竟意圖為自己不法所有
，先後與其父吳奎碧（於八十六年十一月二十八日死亡）及其子
即上訴人乙○○，暨另不詳姓名者基於共同犯罪之概括犯意聯絡
，自六十八年一月一日起，擅自將其所負責之神岡營運所第二加
壓站機房操控、機電維修及水質檢驗等業務，交由未經台灣省自
來水公司遴選合格，且不具操作供水機房能力之吳奎碧僭行其職
務，並由吳奎碧按月向該營運所詐領薪俸。其後，甲○○復於七
十一年、七十五年、七十九年及八十三年間連續當選台中縣清水
鎮鎮民代表及代表會副主席、主席等公職，持續由吳奎碧僭行其
職務至八十三年二月間某日止。並自七十八年一月一日起至八十
二年十二月三十一日止，由不詳姓名者代其簽到退。八十三年二
月間某日起，乙○○因役畢無業，未經台灣省自來水公司遴選合
格，且不具操作供水機房之能力，而接替吳奎碧，僭行甲○○之
職務至八十五年七月二十九日止，並由不詳姓名者或乙○○，代
甲○○於八十三年一月一日起至八十五年七月二十九日止之簽到
退簿七紙、神岡營運所八十三年一月至六月分操作人員一週工作
計畫書、該所八十三年三月至八十四年十二月深井抽水機工作日
報表、該所八十三年二月至三月，及同年七月至八十五年五月第
一淨水場加氯工作日報表上，簽署甲○○姓名，將該登載不實之
公文書持向神岡營運所行使。丙○○、丁○○、戊○○分別在其
前開任職神岡營運所主任期間，明知甲○○未能親自執行業務，
竟分別基於圖利之犯意，未依規定報請解除甲○○之職務，及以
甲○○係曠職予以扣薪，而由吳奎碧、乙○○僭行甲○○之職務
，並任由吳奎碧、乙○○、甲○○等按月詐領如原判決附表一所
示薪俸及各類獎金既、未遂（知情之丙○○、丁○○、戊○○擔
任主任期間，係詐欺未遂）等情。因而撤銷第一審關於上訴人甲
○○、乙○○、丙○○、丁○○、戊○○部分之科刑判決，改判
依牽連犯、連續犯等規定論甲○○、乙○○以共同連續行使公務
員明知為不實之事項，而登載於職務上所掌之公文書，足以生損
害於公眾罪，甲○○處有期徒刑參年；乙○○處有期徒刑貳年，
緩刑伍年。論上訴人丙○○、丁○○、戊○○各以對於主管之事
務直接圖利罪，丙○○處有期徒刑貳年陸月，褫奪公權貳年，並
諭知減為有期徒刑壹年捌月，褫奪公權壹年肆月；丁○○處有期
徒刑貳年陸月，褫奪公權貳年；戊○○處有期徒刑伍年，褫奪公
權參年。固非無見。
惟按：(一)、貪污治罪條例第五條第一項第二款之利用職務上之機
會，詐取財物罪，凡公務員假借職務上之一切事機，以欺罔手段
使人陷於錯誤而交付財物者，即屬當之。又公務員利用職務上之
機會，詐取財物，雖係身分犯，然若無身分者與有此身分之公務
員，彼此之間有共同利用職務上之機會，詐取財物之犯意聯絡及
行為分擔，按諸刑法第二十八條及貪污治罪條例第三條之規定，
即應論以該罪之共同正犯。原判決認定：上訴人甲○○係台灣省
自來水公司神岡營運所技術士，其在任職期間，委由有犯意聯絡
之吳奎碧及上訴人乙○○僭行職務，而詐領薪俸及獎金等情。倘
若不虛，則上訴人甲○○、乙○○詐取財物，似係利用甲○○為
公務員之職務上機會所為；乙○○雖無公務員身分，惟與有此身
分之甲○○共同犯之，其二人是否應論以貪污治罪條例第五條第
一項第二款之罪之共同正犯，即有研求之必要。原判決未詳加說
明，且本件公訴人亦起訴上訴人乙○○係犯上開條例第五條第一
項第二款之罪名，原審僅以乙○○無公務員身分，即認其無成立
該罪之餘地，而就上訴人甲○○、乙○○詐取財物部分，均依刑
法第三百三十九條之詐欺取財罪論擬，難謂適法。(二)、判決所載
之理由相互牴觸者，即屬判決所載理由矛盾，依刑事訴訟法第三
百七十九條第十四款之規定，其判決當然為違背法令，足以構成
撤銷之原因。原判決於理由內說明：「刑法之詐欺取財既遂以行
為人施用詐術，使被害人陷於錯誤，而為財物之交付為構成要件
，如行為人施用詐術，然被害人之交付財物並非因行為人之詐術
而陷於錯誤所致，則僅能論以詐欺未遂罪。被告（即上訴人）甲
○○於另被告丙○○、丁○○、戊○○擔任神岡營運所主任期間
，及被告乙○○在被告戊○○擔任該所主任期間，因被告丙○○
、丁○○、戊○○均明知甲○○在渠等擔任主任期間就所任之公
職均未能親自執行職務，而係由被告乙○○及已故之吳奎碧僭行
甲○○之職，是被告甲○○、乙○○、吳奎碧等雖有施用詐術之
行為，惟身為神岡營運所主任之被告丙○○、丁○○、戊○○等
顯非因陷於錯誤而為薪俸、各類獎金之交付，是就被告丙○○、
丁○○、戊○○任職神岡營運所主任期間（即自七十四年六月一
日起至八十四年一月十五日止），被告甲○○、乙○○、吳奎碧
雖實際仍有所得，惟依上說明，此段期間之詐欺行為僅能認係未
遂；至（原判決）附表一所載之其他時間所詐得之薪俸及各類獎
金則屬既遂」等旨（見原判決第四十四至四十五頁，理由二之(一)
、(甲)）。然依卷內資料，證人即自八十四年一月十六日起，至案
發時仍擔任神岡營運所主任之張邦男，於法務部調查局台中縣調
查站應詢時，證稱：「自本人接任神岡營運所主任時，前任主任
戊○○即有交待技術士甲○○因係清水鎮民代表會主席，到所執
行業務顯有困難，而所內第二淨水場工作又不可或缺，故由渠子
乙○○代行職務且行之有年等情」等語（見他字卷第十七頁），
此項證言既為原判決所援引並予以採信（見原判決第三十二至三
十三頁，理由一、二(三)之(4)及(5)），則上訴人甲○○、乙○○父
子詐領財物之行為，亦為神岡營運所繼上訴人戊○○為主任之張
邦男所知悉，張邦男並未陷於錯誤，其情形與上訴人丙○○、丁
○○、戊○○擔任主任之期間似無不同。乃原判決就上訴人甲○
○、乙○○於前揭期間詐欺取財部分，一則論以既遂，一則論以
未遂，非無判決理由矛盾之違誤。(三)、行為時之法律與行為後之
法律有變更者，依刑法第二條第一項規定雖採從新從輕主義，仍
以適用裁判時之法律為原則；適用最有利於行為人之裁判前之法
律為例外。故如犯罪構成要件因法律之修改已有變更，依修正後
之法律，其適用之範圍較諸舊法有所限制時，必其行為同時符合
修正後之法律所規定之犯罪構成要件，始有刑法第二條第一項但
書之適用。本件上訴人行為後，貪污治罪條例第六條第一項第四
款之圖利罪，已於九十年十一月七日修正公布，同年月九日生效
，修正後條文為：「對於主管或監督之事務，明知違背法令，直
接或間接圖自己或其他私人不法利益，因而獲得利益者」。新法
之犯罪構成要件，既規定以明知違背法令圖利，且因而獲得利益
者為限，與舊法有異，則上訴人丙○○、丁○○、戊○○等人圖
利之行為，是否具備新法規定之構成要件，自應詳加審認。原判
決就上訴人丙○○、丁○○、戊○○之犯行，究係違背何項法令
之規定？並未明白認定記載，致其適用法律是否正當，無從憑以
判斷，亦屬無可維持。(四)、共同正犯之犯意聯絡，並不限於事前
有所謀議，即僅於行為當時有共同犯意之聯絡者，亦屬之；且其
表示之方法，亦不以明示通謀為必要，即相互間有默示之合致，
亦無不可。又詐欺罪之成立，以意圖為自己或第三人不法所有，
以詐術使人將本人或第三人之物交付為要件。所謂以詐術使人交
付，必須被詐欺人因其詐術而陷於錯誤，若其所用方法，不能認
為詐術，亦不致使人陷於錯誤，即不構成該罪。依原判決認定之
事實及其理由之論述，上訴人甲○○與其父吳奎碧及其子即上訴
人乙○○，係於知情之上訴人丙○○、丁○○、戊○○先後擔任
主任之神岡營運所內，由吳奎碧、乙○○僭行甲○○之職務等情
。倘若不虛，則上訴人甲○○、乙○○及吳奎碧公然於前揭辦公
處所，對知情之主管丙○○、丁○○、戊○○等人實施上開行為
，丙○○、丁○○、戊○○等人似不致陷於錯誤；上訴人甲○○
、乙○○及吳奎碧使用之方法，對於知情之主管而言，得否認為
係屬詐術？又上訴人丙○○、丁○○、戊○○之圖利於上訴人甲
○○、乙○○及吳奎碧三人，該三人與丙○○、丁○○、戊○○
縱無明示之通謀，惟彼此相互知情配合，其間有無共同圖利之默
示合致？凡此均非全無疑義而仍待釐清。原審未予詳酌慎斷，遽
行判決，併有可議。以上或為上訴意旨所指摘，或為本院得依職
權調查之事項，應認原判決仍有撤銷發回之原因。基於審判不可
分原則，依公訴意旨認有裁判上一罪關係，而經原審不另諭知無
罪之部分（即乙○○涉犯偽造署押罪嫌部分），應一併發回。
據上論結，應依刑事訴訟法第三百九十七條、第四百零一條，判
決如主文。
中    華    民    國  九十五  年    五    月   三十   日
                      最高法院刑事第六庭
                          審判長法官  林  增  福
                                法官  邵  燕  玲
                                法官  張  清  埤
                                法官  陳  世  雄
                                法官  陳  朱  貴
      本件正本證明與原本無異
                                      書  記  官
中    華    民    國  九十五  年    六    月    五    日
                                                      Y


司法院資訊處製作；財團法人民間司法改革基金會備份。
